臺灣臺中地方法院刑事判決　　　　　　　96年度易字第1373號
公　訴　人　臺灣臺中地方法院檢察署檢察官
被　　　告　丁○○
　　　　　　　　　　8號
　　　　　　　　　　之1
　　　　　　己○○
　　　　　　　　　　之1
共同選任辯護人　林期律師
上列被告等因詐欺案件，經檢察官提起公訴（95年度偵字第
17811 、18332、24474號），本院判決如下：
    主    文
丁○○共同連續意圖為自己不法之所有，以詐術使人將本人之物
交付，處有期徒刑壹年陸月，減為有期徒刑玖月。
己○○無罪。
    犯罪事實
一、緣丁○○因係「龜川生物科技股份有限公司」（下稱龜川公
    司）業務總裁，於龜川公司董事長林碧山於民國（下同）95
    年5月14日死亡後，遂掌理龜川公司及相關企業高盛欣貿易
    有限公司（下稱高盛欣公司）等之善後工作，因之持有林碧
    山原委請員工己○○要求其女周泯希於95年3月30日起提供
    予林碧山使用之玉山銀行大墩分行申設帳號0000000000000
    號帳戶（下稱周泯希玉山銀行帳戶），丁○○又要求不知情
    之員工己○○自95年5月30日再提供板信商業銀行臺中分行
    申辦帳號00000 000000000之帳戶（下稱己○○板信銀行帳
    戶）之存摺、印章以供龜川公司等使用，丁○○因之持有管
    理上開周泯希玉山銀行帳戶、己○○板信銀行帳戶。詎丁○○竟與不詳姓名之成年人共同基於意圖為自己不法所有之概
    括詐欺取財之犯意聯絡，由丁○○提供其所持有管理之周泯
    希玉山銀行帳戶、己○○板信銀行帳戶之帳號予不詳姓名之
    成年人，供不詳姓名之成年人向庚○○、戊○○、丙○○詐
    騙後，使庚○○、戊○○、丙○○將款項匯入上開帳戶，詳
    述如下：
（一）丁○○與不詳姓名之成年人基於概括犯意聯絡，由丁○○
      提供周泯希玉山銀行帳戶予不詳姓名之成年人以供作為詐
      騙款項匯入之用，而由不詳姓名之成年人於95年5月17日
      ，以電話向庚○○詐稱：摸彩中獎，惟必須先繳納稅金等
      款項始能領取獎金云云，致使庚○○陷於錯誤，於同日在
      聯邦商業銀行東臺北分行，將新臺幣（下同）330萬元匯
      入周泯希玉山銀行帳戶（查庚○○遭詐騙而匯款金額共為
      747萬4120元，其中僅上開330萬元匯入周泯希玉山銀行帳
      戶）。
（二）丁○○再與不詳姓名之成年人承前概括犯意聯絡，由丁○○提供己○○板信銀行帳戶予不詳姓名之成年人以供作為
      詐騙款項匯入之用，而由不詳姓名之成年人於95年6月7日
      上午10時許，向戊○○詐稱：戊○○抽中問卷調查頭獎之
      進口轎車云云，後又詐稱：須匯款稅金13萬5千元云云，
      致戊○○陷於錯誤，於95年6月8日，依指示將13萬5千元
      匯入己○○板信銀行帳戶（查戊○○共遭詐騙而匯款金額
      為16萬2千元，其中僅13萬5千元匯入己○○板信銀行帳戶
      ）。
（三）丁○○再承前概括犯意，並與不詳姓名自稱「林明華」及
      「朱高明」之成年男子基於犯意聯絡，由不詳姓名之成年
      男子自95年5月中旬起，多次以電話向丙○○詐稱：有香
      港六合彩明牌，一定會中云云，致使丙○○陷於錯誤，依
      其等指示，於95年6月9日中午12時許，在中國國際商業銀
      行沙鹿分行，將38萬元匯入丁○○前所提供予不詳姓名之
      人所用之己○○板信銀行帳戶（查丙○○共遭詐騙而匯款
      金額為78萬元，其中僅40萬元匯入己○○板信銀行帳戶）
      。
    嗣庚○○、戊○○及丙○○發覺受騙，報警查獲上情；復於
    95年6月14日13時30分許，丁○○指示不知情之己○○再指
    示不知情之高盛欣公司會計劉季芳，持己○○板信銀行帳戶
    存摺、印章前往板信銀行提領4萬7千元，且欲將其中46970
    元匯款予世貿旅行社，經板信銀行人員發現己○○板信銀行
    帳戶係警示帳戶，而報警查獲。
二、案經庚○○訴由嘉義縣警察局朴子分局、戊○○訴由臺中市
    警察局第四分局及丙○○訴由臺南市警察局第二分局報告偵
    辦。
    理    由
壹、本案證據能力之說明
（一）媒體報導資料部分對被告丁○○、己○○均無證據能力
      按被告以外之人於審判外之言詞或書面陳述，除法律有規
      定者外，不得作為證據，刑事訴訟法第159條第1項定有明
      文。本件檢察官、被告2人之選任辯護人林期律師於本
      院就對造提出之證據表示：媒體報導資料沒有證據能力等
      語（本院卷一第30、29頁），查媒體報導資料，均係記者
      於審判外之言詞陳述，依前揭規定，本件檢察官及選任辯
      護人林期律師所提出之媒體報導資料均不得作為證據。
（二）警方職務報告對被告丁○○、己○○均無證據能力
      按刑事審判為發現實質之真實，採直接審理及言詞審理主
      義，證據資料必須能由法院以直接及言詞審理之方式加以
      調查，證人不得以書面陳述，必須到庭以言詞陳述，始具
      證據能力，而得採為判斷之依據。司法警察官本於其職務
      作成之報告文書，或係基於他人之陳述而作成，或係基於
      其本身之見聞而撰具，均無從由法院依直接及言詞審理方
      式加以調查，應無證據能力，不能認為係刑事訴訟法第16
      5條第1項所稱「其他文書可為證據者」之證據書類，縱令
      已將之向被告宣讀或告以要旨，依同法第155條第2項規定
      ，亦不能遽採為有罪判決之論據，最高法院95年臺上字第
      3343號判決可資參照。是本件警方職務報告既經被告2人
      之選任辯護人林期律師主張無證據能力等語（本院卷一
      第29頁），該職務報告係屬警員於審判外之陳述，應認對
      被告2人不具證據能力。
（三）採購單、貨物明細（嘉義縣警察局卷第13至17頁）、協議
      書（偵18332卷第50頁）部分對被告2人之證據能力
    １按「除顯有不可信之情況外，從事業務之人於業務上或通
      常業務過程所須製作之紀錄文書、證明文書」及「其他於
      可信之特別情況下所製作之文書」均得為證據，刑事訴訟
      法第159條之4第2、3款定有明文。
    ２查選任辯護人林期律師提出之採購單，雖據檢察官否認
      其證據能力，惟此採購單業據證人即弘琦生物科技公司（
      下稱弘琦公司）員工乙○○於偵訊供稱：係龜川公司跟我
      們公司訂貨的訂單等語（偵卷第58頁），是顯係於可信之
      特別情況下所製作之文書，應認為有證據能力。
    ３再查選任辯護人林期律師所提出之貨物明細、協議書部
      分，既經檢察官否認其證據能力；且查，選任辯護人林
      期律師就貨物明細，亦未提出證據證明製作之人係從事業
      務之人於業務上所須製作之紀錄文書，復未提出證據證明
      係製作之人於「可信之特別情況下所製作」，自不得為證
      據；另選任辯護人林期律師所提出之協議書，亦無證據
      證明其上龜川公司及林碧山之印章確係林碧山授意所為，
      難認係「於可信之特別情況下所製作之文書」，亦不得為
      證據。
（四）除上開選任辯護人、檢察官爭執之證據能力外，其餘檢察
      官、被告2人、選任辯護人所提出之證據，均有證據能力
      按「被告以外之人於審判外之陳述，雖不符前4條（指刑
      事訴訟法第159條之1至第159條之4）之規定，而經當事人
      於審判程序同意作為證據，法院審酌該言詞陳述或書面陳
      述作成之情況，認為適當者，亦得為證據」，又「當事人
      、代理人或辯護人於法院調查證據時，知有第159條第1項
      不得為證據之情形，而未於言詞辯論終結前聲明異議，視
      為有前項之同意」，刑事訴訟法第159條之5第1項、第2項
      亦有明文。本件被告2人及其選任辯護人林期律師就其
      餘檢察官提出之證據之證據能力，及檢察官就其餘被告2
      人、選任辯護人所提出之證據之證據能力，均未於言詞辯
      論終結前聲明異議，自視為同意，合先敘明。
貳、有罪部分
一、訊據被告丁○○對自己於95年5月間持有周泯希玉山銀行帳
    戶及己○○板信銀行帳戶之事並不否認，惟矢口否認有詐欺
    犯行，對周泯希玉山銀行帳戶部分辯稱：周泯希的帳戶，我
    沒有經手，那是我們董事長林碧山直接向周泯希借的；是後
    來95年5月底，在龜川公司，周泯希告訴我的。我是在林碧
    山去世之後，我在林碧山的辦公室看到周泯希的簿子，我要
    還給周泯希，周泯希告訴我的，這是95年5月份的事情，因
    為裡面還有帳目，所以當時並沒有真的還給周泯希，我只是
    問他這個帳戶是怎麼回事，實際上還簿子的時間，是在95年
    6月初的時候，我才把這個帳戶還給周泯希云云（本院卷一
    第24頁），對己○○板信銀行帳戶部分辯稱：我、員工接到
    大陸、印尼的電話，說林碧山是否已經去世，問有些款項要
    如何處理，我們因為都不清楚，所以我才請己○○去開一個
    戶頭，讓這些非我們龜川公司的帳目先放在那邊，所以一直
    到被檢察官凍結之前，我們那個帳戶裡面都沒有動過，裡面
    還有1千多萬元。‥‥因為林碧山當時已經去世了，之前林
    碧山在公司的帳務，都是用公司的戶頭，林碧山的個人帳戶
    ，我不知道，所以沒有辦法存入林碧山個人的帳戶云云（本
    院卷第26頁），惟查：
（一）告訴人庚○○、戊○○及丙○○遭不詳姓名之人詐欺取財
      ，分別匯款至周泯希玉山銀行帳戶及己○○板信銀行帳戶
      之事實，業據告訴人庚○○（嘉義警卷第5頁至第8頁）、
      戊○○（臺中警卷第1頁至第3頁）、丙○○於警詢、偵訊
      （臺南警卷第20頁、偵24474卷第4頁），復有周泯希玉山
      銀行開戶資料及交易明細（偵24474卷第66至74頁）、己○○板信銀行開戶資料及交易明細（臺中警卷第16至22、
      27、28頁）、庚○○、丙○○提出之匯款單、匯款申請書
      （嘉義警卷第9頁、臺南警卷第22頁）在卷可佐，是以告
      訴人庚○○、戊○○、丙○○因受詐騙而匯入款項至周泯
      希玉山銀行帳戶、己○○板信銀行帳戶欺取財之事應可認
      定。
（二）再查，於告訴人庚○○、戊○○、丙○○上開遭詐騙而匯
      入款項至上開2帳戶之時間，係在95年5月17日、95年6月8
      日及95年6月9日，有周泯希玉山銀行帳戶、己○○板信銀
      行帳戶之交易明細可證；而周泯希玉山銀行帳戶、己○○
      板信銀行帳戶於上開被害人庚○○、戊○○、丙○○遭匯
      入款項之時，係被告丁○○所持有管理中等情，亦據被告
      丁○○於本院陳明在卷（偵17811卷第14頁、偵24474卷第
      57頁、本院卷一第24頁），核與被告己○○於偵訊所述：
      我一開完戶（指己○○板信銀行帳戶）就交給丁○○了等
      語（偵24474卷第13、55頁、偵17811卷第14頁），並於偵
      訊供稱：我（指把周泯希玉山銀行帳戶）借給我任職的龜
      川公司的林碧山董事長使用等語（偵17811卷第16頁）相
      符，並據同案被告周泯希於偵訊供稱：我是今年申辦（指
      周泯希玉山銀行帳戶），是要借給我媽媽己○○使用等語
      （偵17811卷第16頁）在卷，再參以林碧山確係於95年5月
      14日死亡，亦有林碧山之個人戶籍資料查詢結果在卷可佐
      （偵18332卷第38頁），又上開2帳戶均未申請金融卡，是
      被告丁○○於上開被害人庚○○、戊○○、丙○○匯款時
      ，持有上開2帳戶之存摺及印章，係全權掌控上開2帳戶。
（三）再查，詐騙告訴人庚○○、戊○○、丙○○之不詳姓名之
      人，於詐騙而要求告訴人庚○○、戊○○、丙○○匯款時
      ，必會確認該周泯希玉山銀行帳戶、己○○板信銀行帳戶
      之帳號，並會確認上開帳戶確係詐騙共犯所掌控中，否則
      被害人匯入之詐騙所得豈非烏有；再參以告訴人庚○○、
      戊○○、丙○○所匯入之周泯希玉山銀行帳戶、己○○板
      信銀行帳戶均係由被告丁○○所持有管理中，且依告訴人
      庚○○所提出之匯款單，其上均有明確記載受款人之姓名
      為「周泯希」，而告訴人丙○○所提出之電匯申請書之受
      款人欄右側有「汝」字記載，足認受款人應係填載「己○○」，顯見非單一被害人誤按帳戶號碼，或實施詐騙之不
      詳姓名之人誤記帳戶號碼，而係實施詐騙之不詳姓名之人
      確係要求被害人將款項匯入周泯希玉山銀行帳戶、己○○
      板信銀行帳戶，使被告丁○○得以取得上揭被害人遭詐騙
      之匯入款項，足認於被害人遭詐騙而匯款時，仍實際上持
      有管理上開周泯希玉山銀行帳戶、己○○板信銀行帳戶之
      被告丁○○，確與實施詐騙之不詳姓名之成年人間確有概
      括詐欺犯意聯絡亦明。
（四）被告丁○○雖對何以其持有管理之周泯希玉山銀行帳戶、
      己○○板信銀行帳戶有被害人庚○○、戊○○、丙○○遭
      詐騙之款項匯入之原因，辯稱：我、員工接到大陸、印尼
      的電話，說林碧山是否已經去世，問有些款項要如何處理
      ，我們因為都不清楚，所以我才請己○○去開一個戶頭，
      讓這些非我們龜川公司的帳目先放在那邊云云，然查：
    １林碧山既已於95年5月14日過世，豈可能有從事詐騙之不
      詳姓名之成年人於撥打電話找不到林碧山，而知林碧山已
      過世，竟仍要求接聽電話之非林碧山本人之龜川公司員工
      提供帳戶？則不問匯款原因為何，倘遭接聽電話之龜川公
      司員工或被告丁○○提供人頭帳戶，自行據為己有，該要
      求提供帳號以匯入款項之人豈非對匯款無從掌握，此部分
      實與從事詐欺之人欲取得詐欺所得而從事詐欺之常情不符
      ；再林碧山之子女或繼承人縱無接手龜川公司業務之意願
      ，何以被告丁○○對第三人要求匯入屬林碧山私人處理事
      務所得之款項，且非龜川公司所應得之生意往來款項，不
      要求第三人轉洽林碧山之子女或繼承人，反自己代為處理
      ，亦未詢問清楚匯款之民事債務關係，並作記錄以便日後
      釐清，即自行提供自己所持有管理之周泯希玉山銀行帳戶
      、己○○板信銀行帳戶帳號以令對方匯入？被告丁○○此
      部分所辯，顯與常理不符，所辯實難採信。
    ２再被告丁○○之選任辯護人林期律師雖辯稱：係民間匯
      兌業者誤遭利用云云，惟查，倘係林碧山之海外投資之獲
      益或貨款，欲匯回臺灣，而利用民間匯兌業者匯入款項，
      則該應支付款項予林碧山之人，豈可能對就支付予林碧山
      之款項要委請匯兌業者何時支付，支付金額多少，應入帳
      號為何，未於匯款當日或前日與林碧山確認？又查，本件
      係被害人庚○○、戊○○、丙○○因受詐騙，直接將受騙
      金額匯入遭指示之周泯希玉山銀行帳戶、己○○板信銀行
      帳戶，則倘係民間匯兌業者所欲支付之款項，該民間匯兌
      業者又如何知悉確認被害人匯出金額為何？再倘係詐騙庚○○、戊○○、丙○○之人以向林碧山購貨之方式，利用
      庚○○、戊○○、丙○○支付貨款以洗錢，則本件被害人
      庚○○、戊○○、丙○○遭詐騙而匯入之款項分別為330
      萬元、13萬5千元及38萬元，並非少數，何以要求被告丁○○提供帳號之人，又未表明係要支付何項貨款？則如何
      與被告丁○○核帳？且被告丁○○係代過世之林碧山處理
      事務，林碧山既係龜川公司、高盛欣公司實際負責人，自
      不可能凡事均事必功親，則林碧山辦公室人員，豈可能對
      上開款項所應交付之貨物品名、數量、訂購單、送貨單或
      貨運單，竟均毫無資料可佐？是選任辯護人此部分所辯，
      亦非可採。
    ３至被告己○○雖於警詢指稱：庚○○於95年5月17日匯入
      周泯希玉山銀行帳戶之330萬元，係大陸高樂施公司要給
      高盛欣公司之貨款云云（嘉警卷第2頁），並提出採購單
      為證（嘉警卷第13至15頁），惟查，該採購單業據證人即
      弘琦公司乙○○於偵訊供稱：是龜川公司跟我們公司訂貨
      的訂單，我們是做代工的，這張貨款金額是300萬等語（
      偵24474卷第58頁），是依該採購單係龜川公司向弘琦公
      司所訂貨物，其上應付款項亦係龜川公司應支付弘琦公司
      之貨款，已無從證明係高樂施公司應支付予高盛欣公司之
      貨款；雖證人乙○○於本院再改口證稱：係高樂施公司的
      承辦人員向我們訂購產品云云（本院卷二第30頁），惟不
      問是龜川公司或高樂施公司向弘琦公司訂貨，依該採購單
      ，其上既未記載出貨者係高盛欣公司，已無從得證係高盛
      欣公司出貨予高樂施公司；再者，依該採購單所載貨品總
      計金額或應付尾款，其上均非330萬元，又上開採購單（
      嘉警卷第13至15頁）上訂金及尾款金額之記載之後，均有
      日期3月9日、5月15日、3月6日、3月9日、4月17日之記載
      ，顯與付款日期相關，而上開日期既均非95年5月17日，
      是無從依該採購單證明高樂施公司應於95年5月17日支付
      330萬元予高盛欣公司；甚者，高樂施公司亦係林碧山經
      營的公司，亦據證人乙○○於本院證述在卷（本院卷二第
      30頁），則高樂施公司既向弘琦公司訂貨，其支付貨款予
      弘琦公司即可，何須給付貨款予高盛欣公司？更遑論被告
      己○○自稱係95年6月之後，始轉任高盛欣公司之採購，
      亦據被告己○○於本院陳明在卷（本院卷一第24頁），則
      95年3月間被告己○○並非高盛欣公司人員，何以被告己○○於95年3月1日、3月13日即在上開出貨予高樂施公司
      之採購單上簽名？是由被告己○○所提出之採購單，無從
      證明95年5月17日匯入周泯希玉山銀行帳戶之330萬元，係
      高樂施公司要給高盛欣公司之貨款。被告己○○此部分之
      警詢陳述，尚無證據證明，已難採信，亦不足為任何有利
      被告丁○○之認定。
    本件事證明確，被告丁○○上揭犯行堪予認定。
二、核被告丁○○上揭所為，均係犯刑法第339條第1項之詐欺取
    財罪。被告丁○○與詐騙庚○○、戊○○、丙○○之不詳姓
    名之成年人間，有犯意聯絡及行為分擔，均為共同正犯。公
    訴人雖認被告丁○○及不詳姓名之人就犯罪事實（一）部分
    與林碧山有犯意聯絡云云，惟查，林碧山係於95年5月14日
    死亡，而被害人庚○○係於95年5月17日遭詐騙而將款項匯
    入周泯希玉山銀行帳戶，又庚○○當日匯款金額係330萬元
    ，詐騙庚○○之人於95年5月17日要求庚○○匯款時，必先
    行確認周泯希玉山銀行帳戶是否在其等共犯持有管理中，而
    林碧山於95年5月17日當時業已死亡，顯詐騙之成年人於當
    日並非與林碧山連繫，已難認詐騙之成年人與林碧山有犯意
    聯絡，再參以林碧山於95年5月14日死亡前，並無任何證據
    證明有任何遭詐騙之被害人將款項匯入林碧山所持有管理之
    帳戶，亦無任何證據證明林碧山有參與詐騙庚○○之犯行，
    或於死前與詐騙庚○○之人有犯意聯絡，是林碧山顯非此部
    分詐欺取財之共同正犯，公訴人此部分所認，顯係有誤。再
    被告丁○○就上揭3次詐欺取財犯行，時間緊接，犯罪構成
    要件相同，顯係基於概括犯意反覆為之，為連續犯，爰依修
    正前刑法第56條之規定加重其刑。爰審酌被告丁○○提供自
    己持有管理之帳號以供詐騙之人作為騙取被害人款項使用，
    又本件被害人庚○○、戊○○、丙○○遭詐騙之款項非少，
    被告丁○○已與告訴人丙○○達成和解，有和解書在卷可佐
    （本院卷一第205頁），惟被告丁○○仍未與被害人庚○○
    、戊○○達成和解，賠付其等損失之款項，再被害人庚○○
    匯入之周泯希玉山銀行帳戶之款項，業已遭提領一空，另被
    害人戊○○匯入己○○板信銀行帳戶之款項，則未遭被告丁○○提領，暨其犯後態度等一切情狀，量處如主文所示之刑
    。再中華民國96年罪犯減刑條例業於96年7月4日公布，並自
    96年7月16日施行，該條例第2條第1項第3款明文規定：「犯
    罪在中華民國96年4月24日以前者，除本條例另有規定外，
    依下列規定減刑：三、有期徒刑、拘役或罰金，減其刑期或
    金額二分之一」，查本件被告所犯上揭詐欺取財罪之犯罪時
    間，係在96年4月24日以前，且本件宣告刑為有期徒刑1 年6
    月以下，非屬上揭減刑條例第3條規定不予減刑之情形，故
    依上開規定，本院應減其有期徒刑2分之1。
三、被告丁○○行為後，刑法及刑法施行法業於94年2月2日經總
    統修正公布，並自95年7月1日施行，經查：
（一）修正後刑法第2條第1項規定，已將新舊法律適用之「從新
      從輕」原則，改採「從舊從輕」原則，而此規定僅係規範
      行為後法律變更所生新舊法律比較適用之準據法，並非實
      體刑罰法律，自不生行為後法律變更之比較適用之問題，
      應逕行適用修正後刑法第2條第1項之規定，為「從舊從輕
      」之比較。另按行為後刑法條文經修正，惟無有利、不利
      情形（如刑法第15條、第30條之文字修正，第55條但書、
      第59條實務見解之明文化、第26條未遂犯得減輕其刑之規
      定移列第25 條等），應適用裁判時法（最高法院95年度
      第21次刑庭會議決議可資參照），故關於上述情形，應逕
      適用本案裁判時修正後之刑法，尚無比較新舊法之必要。
（二）查修正前刑法第28條規定：「二人以上共同『實施』犯罪
      之行為者，皆為正犯。」，修正後同條則規定為：「二人
      以上共同『實行』犯罪之行為者，皆為正犯。」，而將「
      實施」修正為「實行」，而所謂「實施」，涵蓋陰謀、預
      備、著手及實行之概念在內，範圍較廣；而所謂「實行」
      ，則著重於直接從事構成犯罪事實之行為，其範圍較狹，
      是新法共同正犯之範圍縮小，排除陰謀犯、預備犯之共同
      正犯，照是新舊法對共同正犯之規定固有修正，惟本件經
      比較新舊法對被告而言應無有利、不利問題，應適用修正
      後刑法第28條之規定。
（三）被告行為後，修正後刑法已將修正前刑法第56條「連續數
      行為而犯同一之罪名者，以一罪論。但得加重其刑至二分
      之一」之規定，予以廢除，該條廢除後，該條原規定之數
      行為而犯同一之罪名者，除有接續犯之情形外，應按數罪
      併罰之原則論處，比較廢除前後刑法第56條之規定，廢除
      後之規定，並未較有利於被告，故本件應適用被告行為時
      即修正前刑法第56條之規定予以論處。
（四）修正後刑法第33條第5款規定「罰金：新臺幣一千元以上
      ，以百元計算之。」，與修正前刑法第33條第5款規定「
      罰金：一元以上。」不同。比較新舊法結果，以舊法較有
      利於行為人，新法並無對被告較為有利之情形，故依刑法
      第2條第1項前段規定，本案關於刑法第339條第1項之法定
      刑罰金部分，自應適用行為時之法律即修正前刑法第33條
      第5款規定決定其罰金部分之法定刑。
（五）再查，被告行為後，業已增訂刑法施行法第1條之1，並規
      定：「中華民國九十四年一月七日刑法修正施行後，刑法
      分則編所定罰金之貨幣單位為新臺幣。九十四年一月七日
      刑法修正時，刑法分則編未修正之條文定有罰金者，自九
      十四年一月七日刑法修正施行後，就其所定數額提高為三
      十倍。但七十二年六月二十六日至九十四年一月七日新增
      或修正之條文，就其所定數額提高為三倍」，是就現行刑
      法中，有關於罰金刑處罰之規定，即有就新舊法比較之必
      要，惟經比較增訂之刑法施行法第1條之1，與被告行為時
      之罰金罰鍰提高標準條例第1條前段、現行法規所定貨幣
      單位折算新臺幣條例第2條結果，二者規定適用之結果並
      無不同，自應適用裁判時之法律即刑法施行法第1條之1，
      最高法院96年度臺上字第1136號判決意旨可資參照，附此
      敘明。
、無罪部分
一、公訴意旨略以：被告己○○與丁○○、林碧山（已於民國95
    年5月14日死亡）及其他不詳之人，於95年2月間共同基於意
    圖為自己不法之所有之概括犯意聯絡，在臺中市西屯區○○○街66號成立龜川公司、高盛欣公司掩人耳目，由己○○要
    求其不知情之女兒周泯希，於95年3月21日前往玉山銀行大
    墩分行申設周泯希玉山銀行帳戶後，己○○隨即於95年3 月
    30日，將該帳戶之存摺、提款卡及密碼交予林碧山，預備作
    為詐欺取財之人頭帳戶使用。其後即有與丁○○等三人有詐
    欺取財犯意聯絡之不詳女子，自95年2月27日起，多次以電
    話向庚○○詐稱摸彩中獎，惟必須先繳納稅金始能領取獎金
    云云，致使庚○○因而陷於錯誤，於95年5月17日，在聯邦
    商業銀行東臺北分行，將330萬元匯入周泯希玉山銀行帳戶
    。另林碧山於95年5月14日死亡後，己○○與丁○○仍與其
    他不詳之人，共同基於意圖為自己不法之所有之犯意聯絡，
    由己○○於95年5月30日至板信商業銀行臺中分行申辦帳號
    00000000000000號己○○板信銀行帳戶後，隨即將存簿交由
    丁○○保管，以作為詐欺取財之被害人匯款帳戶使用。嗣於
    ：（一）於95年6月7日上午10時許，有不詳之人向戊○○詐
    稱：戊○○抽中問卷調查頭獎之進口轎車云云，後又詐稱：
    須匯款稅金13萬5千元云云，致戊○○陷於錯誤，於95年6
    月8日，依指示將13萬5千元匯入己○○板信銀行帳戶。（二
    ）自95年5月中旬起，即有自稱「林明華」及「朱高明」之
    不詳男子多次以電話向丙○○詐稱：有香港六合彩明牌，一
    定會中云云，致使丙○○陷於錯誤，依其等指示，於95年6
    月9日中午12時許，在中國國際商業銀行沙鹿分行，將38萬
    元匯入己○○板信銀行帳戶。嗣庚○○、戊○○及丙○○發
    覺受騙，報警查獲上情。因認被告己○○涉犯詐欺取財罪嫌
    云云。
二、按犯罪事實應依證據認定之，無證據不得認定犯罪事實。又
    不能證明被告犯罪者，應諭知無罪之判決，刑事訴訟法第15
    4條第2項、第301條第1項定有明文。次按「刑事訴訟法第一
    百六十一條已於九十一年二月八日修正公布，其第一項規定
    ：檢察官就被告犯罪事實，應負舉證責任，並指出證明之方
    法。因此，檢察官對於起訴之犯罪事實，應負提出之證據及
    說服之實質舉證責任。倘其所提出之證據，不足為被告有罪
    之積極證明，或其指出之證明方法，無從說服法院以形成被
    告有罪之心證，基於無罪推定之原則，自應為被告無罪判決
    之諭知。本件原審審判時，修正之刑事訴訟法關於舉證責任
    之規定，已經公布施行，檢察官仍未提出適合於證明犯罪事
    實之積極證據，並說明其證據方法與待證事實之關係；原審
    對於卷內訴訟資料，復已逐一剖析，參互審酌，仍無從獲得
    有罪之心證，因而維持第一審諭知無罪之判決，於法洵無違
    誤」，最高法院92年臺上字第128號判例可資參照。又按事
    實之認定，應憑證據，如未能發現相當證據或證據不足以証
    明，自不能以推測或擬制之方法，以為裁判之基礎，最高法
    院40年臺上字第86號判例均著有明文。
三、公訴人認被告己○○涉犯詐欺取財罪嫌，無非以告訴人庚○○、戊○○、丙○○受詐騙而將款項匯入周泯希玉山銀行帳
    戶、己○○板信銀行帳戶之事，有告訴人庚○○、戊○○、
    丙○○陳明在卷，並有周泯希玉山銀行帳戶之開戶資料及交
    易明細、己○○板信銀行帳戶之開戶資料及交易明細，及匯
    款單可憑；再被告己○○係在龜川公司擔任董事，在高盛欣
    公司擔任採購及行政副總，在同址之上開2家公司分別任職
    已有可疑，再被告己○○雖稱係董事長林碧山向其借名云云
    ，惟如係正當合法經營的公司，豈有向員工借名登記為負責
    人之必要。又龜川公司經媒體報導涉嫌吸金違反公平交易法
    ，高盛欣公司尚有民眾因財務糾紛而找上該公司，是龜川公
    司、高盛欣公司均係從事吸金而設立之公司，丁○○係被告
    己○○之上司，與林碧山關係密切，對林碧山欲從事何等行
    為應知之甚詳為據。訊據被告己○○對有要求周泯希開設玉
    山銀行帳戶交予林碧山使用，及有提供己○○板信銀行帳戶
    予丁○○之事固不否認，惟矢口否認有詐欺犯行，辯稱：我
    就叫我女兒去玉山銀行開戶，然後借給林碧山用；另林碧山
    過世之後，公司很亂，所以當時由丁○○負責清算的動作，
    丁○○說因為有國外的匯款要進來，所以才要我去開戶，讓
    那些帳目進入這個新開的戶頭等語（本院卷一第24頁）。
四、經查：
（一）告訴人庚○○、戊○○、丙○○遭詐欺取財而於上開時間
      匯入款項至上開帳戶之事實，業據告訴人庚○○、戊○○
      、丙○○陳明在卷，復有周泯希玉山銀行帳戶交易明細、
      己○○板信銀行帳戶之交易明細可佐，已如前述，足認告
      訴人庚○○、戊○○、丙○○有遭詐騙而匯入上開帳戶款
      項之事實，合先敘明。
（二）查被告己○○確有要求其女周泯希於95年3月21日開設本
      件周泯希玉山銀行帳戶，並於同年月30日提供予龜川公司
      董事長林碧山使用等情，業據被告己○○自承在卷（偵卷
      第55頁），再依周泯希玉山銀行帳戶交易明細內容，亦有
      與龜川公司、林碧山或龜川公司之往來交易廠商弘琦公司
      人員乙○○之交易往來，足認於林碧山於95年5月14日過
      世前，該周泯希玉山銀行帳戶確係供林碧山支配使用，是
      被告己○○辯稱該周泯希玉山銀行帳戶原係提供予林碧山
      使用乙節，尚非無據，亦先敘明。
（三）又本件周泯希玉山銀行帳戶於林碧山於95年5月14日過世
      後，係由被告丁○○持有使用，及本件己○○板信銀行帳
      戶於95年5月30日開設後，確係由被告己○○交被告丁○○持有使用等情，亦據被告己○○陳述在卷，核與被告丁○○所述相符，已如前述（參見理由貳之有罪部分一之（
      二）），而周泯希玉山銀行帳戶確有諸多龜川公司與廠商
      之往來款項，例如95年5月17日自周泯希玉山銀行帳戶匯
      款1085萬多元至乙○○帳戶之原因，係高樂施公司支付貨
      款予弘琦公司等情，亦據證人乙○○證述在卷（本院卷二
      第29頁），又95年5月17日周泯希玉山銀行帳戶匯款153萬
      多元至壬○○帳戶之原因，係龜川公司或高樂施公司支付
      壬○○經營之鴻榮公司貨運費用之貨款等情，亦據證人壬○○於本院證述在卷（本院卷二第34、35頁），及95年5
      月19日周泯希玉山銀行帳戶匯款340萬元至甲○○帳戶之
      原因，係高樂施公司支付甲○○之業績分紅金額，亦據證
      人甲○○於本院證述在卷（本院卷二第38、40頁），足認
      於95年5月14日林碧山過世後，由被告丁○○所持有管理
      之周泯希玉山銀行帳戶仍係供龜川公司及相關企業高樂施
      公司等與廠商交易往來使用；且查，被告己○○任職之龜
      川公司、高盛欣公司均有由員工提供帳戶供公司使用之情
      形，此可由周泯希玉山銀行帳戶於95年5月14日林碧山過
      世前，該帳戶確係供林碧山使用，已如前述，復有高盛欣
      公司董事長辛○○到庭證稱：（檢察官問：林碧山請你擔
      任公司的掛名負責人？）是的，但實際上是林碧山為負責
      人。‥‥董事長說是用我的名字為高盛欣董事長，因為是
      採用輪調制度，95年3月的時候剛好是輪我擔任，所以我
      就把我的帳戶交給林碧山使用。（檢察官問：交出幾個帳
      戶給林碧山使用？）就是高盛欣的帳戶，還有我個人玉山
      銀行的帳戶等語在卷（本院卷二第83、84頁），再參以之
      前周泯希玉山銀行帳戶提供予自己任職之龜川公司董事長
      林碧山使用，於林碧山95年5月14日過世之前，並無有被
      害人遭詐欺取財而匯入款項之情形，是被告己○○基於信
      賴關係，於林碧山過世後，猶使被告丁○○持有管理周泯
      希玉山銀行帳戶，及提供自己己○○板信銀行帳戶予公司
      上司即被告丁○○使用，所辯應可採信。是被告己○○既
      非將上開2帳戶交予不詳姓名之人使用，而係基於信賴關
      係由被告丁○○使用，已難認被告己○○於林碧山過世後
      ，繼續將周泯希玉山銀行帳戶及提供自己己○○板信銀行
      帳戶予被告丁○○使用，係出於詐欺取財犯意或幫助詐欺
      取財之未必故意。
（四）再查，被害人庚○○於95年5月17日遭詐騙而匯款330萬元
      至周泯希玉山銀行帳戶時、被害人戊○○於95年6月8日匯
      款13萬5千元至己○○板信銀行帳戶時、被害人丙○○於
      95年6月9日匯款38萬元至己○○板信銀行帳戶時，上開2
      帳戶確均係被告丁○○持有管理中，而非被告己○○持有
      使用管理中，已如前述，是被害人庚○○、戊○○、丙○○遭詐騙匯款時，被告己○○既未持有管理上開2帳戶，
      復無證據證明被告己○○有對庚○○、戊○○、丙○○施
      用詐術，或與施用詐術之人有犯意聯絡，或知悉或可預見
      使用管理上開2帳戶之被告丁○○將以該周泯希玉山銀行
      帳戶、己○○板信銀行帳戶供詐欺取財使用，自不足認被
      告己○○有詐欺或幫助詐欺犯行；尚難僅因告訴人庚○○
      、戊○○、丙○○遭詐騙而匯入款項之帳戶係被告己○○
      要求其女周泯希提供予林碧山使用，且於林碧山過世後，
      復繼續提供予負責整頓龜川公司善後工作之被告丁○○使
      用，及被告己○○有提供己○○板信銀行帳戶供被告丁○○使用，遽即不問被告己○○提供帳戶之原因，而認被告
      己○○有詐騙庚○○、戊○○、丙○○，或有幫助詐騙庚○○、戊○○、丙○○之事。
（五）再本件告訴人庚○○、戊○○、丙○○既非因投資或與龜
      川公司、高盛欣公司有財務往來而受騙，亦無任何證據證
      明告訴人庚○○、戊○○、丙○○遭詐騙與龜川公司、高
      盛欣公司有關；則被告己○○在龜川公司擔任董事，在高
      盛欣公司擔任採購及行政副總，在同址之上開2家公司分
      別任職，及是否係掛名名義上董事，龜川公司是否經媒體
      報導涉嫌吸金違反公平交易法，高盛欣公司是否有民眾因
      財務糾紛而找上該公司，龜川公司、高盛欣公司是否均係
      從事吸金而設立之公司，均與被告己○○本件是否有詐欺
      取欺或幫助詐欺取財無涉，是公訴人此部分所指，顯不足
      為被告己○○犯詐欺取財之認定。
（六）再公訴人再指稱：被告丁○○係被告己○○之上司，與林
      碧山關係密切，對林碧山欲從事何等行為應知之甚詳云云
      ，惟查，林碧山係於95年5月14日死亡，本件告訴人庚○○、戊○○、丙○○遭詐騙而匯入款項之時間均係在林碧
      山死亡之後，再參以林碧山死亡之前，其所持有管理之帳
      戶並無有被害人遭詐欺取財而匯入款項之情形，是本件告
      訴人庚○○、戊○○、丙○○遭詐欺取財之事，實難認與
      林碧山有何關連；再僅因被告丁○○係被告己○○之上司
      ，遽即認二人間有詐欺之犯意聯絡，亦屬速斷，從而，公
      訴人此部分所指，顯係單純臆測之詞，尚非可採，亦不足
      為認定被告己○○有詐欺取財犯行。
   綜上所述，本件雖告訴人庚○○、戊○○、丙○○遭詐騙而
   匯入之款項，係匯入被告己○○之女周泯希所開設之周泯希
   玉山銀行帳戶、及己○○自己開設之板信銀行帳戶，惟上開2
   帳戶既係被告己○○基於信賴關係於被害人遭詐騙取財之期
   間提供予被告丁○○持有管理中，復無其他證據足資證明被
   告己○○有參與詐欺取財犯行，自難對被告己○○以詐欺取
   財罪相繩；從而，本件證據不足證明被告己○○有參與詐欺
   庚○○、戊○○、丙○○之犯行，或有幫助詐欺取財之未必
   故意，爰依法對被告己○○為無罪之諭知。
據上論斷，應依刑事訴訟法第299條第1項前段、第301條第1項、
刑法第2條第1項前段、修正前刑法第56條、刑法第28條、第339
條第1項，刑法施行法第1條之1，中華民國96年罪犯減刑條例第2
條第1項第3款，判決如主文。
中　　華　　民　　國　　96　　年　　11　　月　　2 　　日
                  刑事第十庭    審判長法  官  賴妙雲
                                      法  官  江奇峰
                                      法  官  黃家慧
上正本證明與原本無異。
如不服本判決，應於送達後十日內向本院提出上訴狀（須附繕
本），上訴於臺灣高等法院臺中分院。
上訴書狀如未敘述理由，應於上訴期間屆滿後20日內補提理由書
於本院。
                                      書記官  陳靖騰
中　　華　　民　　國　　96　　年　　11　　月　　2 　　日
 刑法第339條：
意圖為自己或第三人不法之所有，以詐術使人將本人或第三人之
物交付者，處五年以下有期徒刑、拘役或科或併科一千元以下罰
金。
以前項方法得財產上不法之利益或使第三人得之者，亦同。
前二項之未遂犯罰之。
